臺灣高等法院臺南分院刑事判決　　　　　　 九十一年度上易字第一三一四號　 Ａ
　　　自　訴　人
　　　即上訴人　　甲　○　○
　　　被　　　告　乙　○　○
右上訴人因被告誹謗等案件，不服中華民國九十一年十月三十一日臺灣台南地方法院
第一審判決（九十年度自字第三七五號），提起上訴，本院判決如左：
      主      文
上訴駁回。
      理      由
一、自訴意旨略以：乙○○自號吳連長，自民國（下同）八十三年間起，即以各種方
    式毀損自訴人名譽，自訴人一再容忍，不與渠一般見識，詎乙○○於八十九年五
    月間起，又多次在網路上散佈不實事項，恣意誹謗自訴人，自訴人不得已，乃於
    八十九年十月廿五日上網為文澄清，惟因其中一點無關宏旨事項，記憶錯誤，乙
    ○○即惡人先告狀，惡意指自訴人故意說謊妨害其名譽，而向臺灣臺北地方法院
    （下稱台北地院）提起自訴，經該院以八十九年度自字第九九一號案件審理。嗣
    於九十年八月十日判決自訴人無罪。然乙○○猶心有未甘，竟基於概括犯意，連
    續於九十年八月十三日、九十年九月廿六日，二度以「吳連長」名義，在檢察官
    改革協會（下稱檢改會）網站為文，公然侮辱及誹謗自訴人，茲詳述如后：
  (一)公然侮辱部分：乙○○於九十年八月十三日，以吳連長名義，在前開網站一般留
    言版稱：自訴人在臺北地院八十九年度自字第九九一號妨害名譽案件，提出答辯
    狀，係「遊戲人間的答辯內容」、「吊兒郎當的答辯之詞」；又謂：連低能兒都
    不會弄錯的事，曲某竟混淆不清（意謂自訴人智力，竟不如低能兒），是司法界
    前所未有大笑話等語，嚴重侮辱自訴人。
  (二)誹謗部分：自訴人於臺北地院前揭妨害名譽案件，提出答辯狀，曾敘及自訴人於
    八十三年九月中旬，任職屏東地檢署檢察官時，率領調查人員，至００市○○○
    路○段０號０樓之００室搜索槍械一事，乃千真萬確之事，乙○○竟於九十年八
    月十三日，在前揭網站留言版，以吳連長名義為文稱：「曲某辯稱：『搜索地點
    係００市○○○路○段０號０樓之００』．．．顯然係胡說八道」。明指自訴人
    係說謊，嚴重毀損自訴人清譽。另前揭自訴人率隊前往臺北市等地搜索槍彈一案
    （屏東地檢署八十三年度他字第一九八號），自訴人率隊搜索無所獲，仍由調查
    人員為後續調查，自訴人曾依調查人員報告及請求，呈報檢察長核可發出通訊監
    察書，對乙○○名下某線電話進行監聽，該通訊監察書乃經有權決行長官核准，
    而發出合法公文書，乙○○竟於九十年九月廿六日，在檢改會網站交流園地，以
    吳連長名義發表「致臺北地方法院法官胡宏文公開信」，公然指稱：「甲○○對
    本人名下電話，進行監聽通訊監察書。顯然是偽造文書或不法手段取得，是非法
    監聽」等語，嚴重毀損自訴人名譽等情。
  (三)因認被告乙○○涉有刑法第三百零九條第一項公然侮辱罪嫌及刑法第三百十條第
    二項加重誹謗罪嫌云云。
二、按犯罪事實應依證據認定之，無證據不得認定其犯罪事實，又不能證明被告犯罪
    者，應諭知無罪之判決，刑事訴訟法第一百五十四條第二項、第三百零一條第一
    項，分別定有明文。又認定不利於被告之事實，須依積極證據，苟積極證據不足
    為不利於被告事實之認定時，即應為有利於被告之認定，更不必有何有利之證據
    ；又事實之認定，應憑證據，如未能發現相當證據，或證據不足以證明，自不能
    以推測或擬制之方法，以為裁判基礎；認定犯罪事實所憑之證據，無論係直接證
    據或間接證據，其為訴訟上之證明，須一般人均不致有所懷疑，而得確信其為真
    實之程度者，始得據為有罪之認定，倘其證明尚未達到此一程度，而有合理之懷
    疑存在，復無其他調查途徑可尋，法院即應為無罪之判決；再告訴人之告訴，係
    以使被告受刑事追訴為目的，是其陳述是否與事實相符，仍應調查其他證據以資
    審認（最高法院三十年上字第八一六號、四十年台上字第八六號、七十六年台上
    字第四九八六號、五十二年台上字第一三○○號判例參照）。
三、本件自訴人認被告乙○○涉有前揭公然侮辱及加重誹謗罪嫌，無非以被告在檢改
    會網站討論群組一般留言版及交流園地發表文章，認為被告張貼文章：(一)對自訴
    人在臺北地院前揭遭被告自訴妨害名譽案件，自訴人為期法官瞭解真實，並避免
    被告惡意找碴，因此始終以戒慎恐懼心情，製作答辯狀，詎被告竟指自訴人答辯
    ，係「遊戲人間的答辯內容」、「吊兒郎當的答辯之詞」云云，將自訴人形容得
    極為輕率放蕩。(二)又自訴人於八十九年十月廿五日，在網站發表「吳連長『布衣
    之怒』的真相」一文時，因該事件時隔已久，及自訴人向無心機等因素，誤將在
    ００市○○○路之搜索地點，記為「００街」，絕非故意說謊，惟被告竟將自訴
    人偶一記憶錯誤，嘲諷為連低能兒都不如，是司法界前所未有大笑話云云。(三)又
    自訴人確於八十三年九月十五日晚間，率領調查人員，至００市○○○路○段０
    號０樓之００室搜索槍械，並經前揭臺北地院八十九年度自字第九九一號妨害名
    譽判決載明，被告引述屏東地檢署檢玲玄90陳二字第八五五五號函，乃謂自訴人
    未曾搜索過００市○○○路○段０號０樓之００室，而指自訴人係胡說八道云云
    。(四)另自訴人承辦屏東地檢署八十三年度他字第一九八號槍砲彈藥刀械管制條例
    案件，在八十三年九月廿三日，自訴人據調查人員報告及要求，呈請主任檢察官
    、檢察長核可後，再以檢察長名義，發出通訊監察書，對被告乙○○名下某線電
    話進行監聽，一切程序均屬合法，被告竟信口雌黃，無端指陳，該通訊監察書為
    自訴人所偽造或以不法手段取得，所為係違法監聽云云；且被告曾在檢改會網站
    以「吳連長」名義，密集於八十九年五月十八日、八十九年五月廿四日、八十九
    年八月廿八日、八十九年八月卅一日、八十九年十月九日中午十二時十五分、八
    十九年十月廿六日中午十二時卅八分、八十九年十月卅日下午三時四分、八十九
    年十一月十三日，上網為文誹謗或侮辱自訴人，有檢改會網站討論群組一般留言
    版及交流園地張貼文章、臺北地院八十九年自第九九一號刑事判決及檢改會交流
    園地張貼文章可憑（詳原審卷四至十六、九八、一一四頁），為其主要論據。
四、訊據被告乙○○固供承有以「吳連長」名義，在電臺臺灣之聲，主持廣播節目之
    事實。然堅決否認有右揭公然侮辱及加重誹謗犯行，辯稱：自訴人所提證據，即
    前開檢改會網站討論群組一般留言版及交流園地發表文章，非伊所張貼，且前揭
    文章係由網路下載，而檢改會網站乃標榜司法改革開放式網站，任何人均能自由
    進入該網站，以任何筆名發表意見，又該網站所儲存文章，增刪修改技術，易如
    反掌，只要網站負責人，或其同路人握有密碼者，隨時可為，是任何人皆可在該
    網站上寫文章，並用「吳連長」三個字，況前開臺北地院八十九年度自字第九九
    一號妨害名譽案件，係公開審理，有很多人知情。此外，自訴人亦曾在檢改會網
    站就該案件為文，因此透過網路流傳，亦有很多人知悉該案情，另伊雖於八十九
    年五月十八日，在檢改會網站書寫名為「布衣之怒」文章，係因伊在電臺推動司
    法改革，而自訴人涉嫌不法關說，伊請監察院查明，監察院調查部分屬實，並函
    請法務部懲處在案，法務部人審會於第一四八次會議討論該懲處案，議決不懲處
    ，伊接到監察院公文後，認這已經無法無天，司法改革是全國人民及政黨的共同
    意志，連監察院都無法彈劾，法務部都不懲處，還罵伊瘋狗，伊認為無法無天，
    所以寫文章在檢察官改革協會網站張貼，文章裡只是請改革協會領導人注意這件
    事而已，沒有惡意，後來無人處理，經此伊就很久沒有上檢改會網站等語。經查
    ：
  (一)【九十年八月十三日、同年十月八日文章，何人張貼，尚無法證明係被告所為】
    自訴人據以指訴被告涉犯前揭罪嫌留言資料，即檢改會網站九十年八月十三日討
    論群組一般留言版，及九十年十月八日交流園地發表文章，經原審函請臺南市警
    察局調查該二篇文章寄件人，或電腦終端機相關資料後，該局函稱：上開留言資
    料，張貼於檢察官改革協會網站（網址http:www.pra-org/oters/orher_l.htm）
    留言資料，經以電子郵件與該網站網管人連繫得知，該網站實際管理員，係臺灣
    臺南地方法院檢察署陳誌銘檢察官，復經該局承辦人偵查員蘇照明，於九十一年
    五月一日上午十一時五分許，處理貴院曾函查本留言來源等資料，以電話向該網
    站負責人陳誌銘檢察官查詢，陳檢察官當時即口頭表示：由於該網站記錄張貼來
    源資料程式設計，僅能保存一個月，所查係九十年八月份張貼留言，已無相關資
    料記錄可資提供參辦等情，有台南市警察局九十一年九月十七日南市警刑電字第
    ○九一○○○四五四七號函在卷可稽（詳原審卷八○頁）。
  (二)【檢改會網站留言不須密碼，且案件審理係公開，任何人皆可由此知悉案情】
  1.自訴人雖提出署名「吳連長」，在檢改會交流園地貼張文章數篇（詳原審卷九八
    至一一四頁），指依文章內容所引判決書及文號，僅被告始可能持有，而推認檢
    改會網站九十年八月十三日討論群組一般留言版及九十年十月八日交流園地發表
    文章，係被告所張貼云云。惟被告自承，曾於八十九年五月十八日，在檢改會網
    站書寫名為「布衣之怒」文章，敘及自訴人涉嫌不法關說，伊請監察院查明，監
    察院調查部分屬實，函請法務部懲處在案，經法務部人審會第一四八次會議，討
    論該懲處案時，會議結果議決不懲處，伊接到監察院公文後，認這樣已經無法無
    天，司法改革是全國人民及政黨的共同意志，連監察院都無法彈劾，法務部都不
    懲處，還罵伊瘋狗等情（詳原審卷三九、四五頁所附被告刑事答辯狀第四點）。
    且檢改會網站係不需密碼，任何人皆可上網瀏覽及張貼文章，亦經自訴人於原審
    供明（詳原審卷九二頁）。由此觀之，被告前所書寫名為「布衣之怒」文章內容
    ，自可能為任何第三人所悉。而被告又以「吳連長」名義，在電臺「臺灣之聲」
    主持廣播節目，透過該廣播節目，知悉「吳連長」署名者，應不在少數。此外案
    件審理，為保障程序正義及訴訟辯論，原則上均應於公開法庭為之，故第三人欲
    知悉某特定訴訟案件相關案情，應非難事。以此論之，被告辯稱：檢改會網站任
    何人，均能自由進入，以任何筆名發表意見，自訴人所提證據尚無法證明，確係
    被告所為，尚屬可採。
  2.至自訴人上訴本院後，經本院向司法院資訊管理處函詢：「台北地院八十九年度
    自字第九九一號刑事判決，台北地院究係何時傳送至司法院資訊管理處？」經函
    復稱，該案係於九十年八月十七日，鍵入司法院「一二審判決書查詢服務」資料
    庫，供民眾查詢，有司法院資訊管理處九十二年一月廿三日函在卷可憑（詳本院
    上訴卷一○四頁）。此項台北地院八十九年自字第九九一號案件判決內容，提供
    民眾上網查詢時間，係在九十年八月十七日，固然於九十年八月十三日本件文章
    張貼於檢改會網站之後。即使如此，仍因上開台北地院八十九年自字第九九一號
    妨害名譽案件審理，係於公開法庭為之，此為自訴人與被告所不爭。任何人仍可
    自公開審判法庭，得悉自訴人與被告有關本件彼此間爭執內容。職是，自難以台
    北地院八十九年自字第九九一號刑事判決，司法院資訊管理處所提供民眾查詢時
    間，係在本件文章張貼後，即認該文章，必屬被告張貼，自嫌速斷，併此敘明。
  (三)【九十年九月廿六日留言誹謗部分】
  1.至自訴人指稱，被告於九十年九月廿六日，在檢改會網站交流園地以吳連長名義
    發表「致臺北地方法院法官胡宏文公開信」，公然指稱：「甲○○對本人名下電
    話，進行監聽通訊監察書，顯然是偽造文書或不法手段取得，是非法監聽」等語
    ，嚴重毀損自訴人名譽一情。該部分自訴人指訴，縱認係被告留言發表。惟：
  (1)按言論自由為何？「自由」又為何？此恐怕與「個人」極度相關，而「個人」一
    詞又與「社會」概念不能脫離，社會只是個體集合而已，社會自己並無目的，或
    是社會才是存在的實體，集體有自己的目的，個人只是社會的一份子而已，雖有
    「個人主義」及「集體主義」之分，然「法律」是對一個個人所為命令，以「個
    體」（Individual）理解一個人，比以「個人」（Person）理解一個人，較為突
    顯一個人之身體及其人格，而不只是社會成分。人組成社會，社會對人有勢力，
    雖是不可否認之事實，社會也有一個抽象的公益，但「個體」仍是一切的基礎，
    是法律權利之主體，尤其在「基本人權」層次（非一般法律權利層次），已與社
    會之集體及其公益概念相當脫離，人之「個體」獨立存在，而非社會之成分，甚
    至可以認為社會或國家也是一個個體而已，在此「集合」（非集體）中，所有個
    體均平等，才能開始談個人之「自由」。自由是什麼？自由就是「做自己想做的
    事情」嗎？如做自己想做的事即是自由，為何做有些事（如竊盜、傷害、詐欺取
    財、毀謗犯罪等），不但不能算是自由，還要受到法律禁止。一般法律與規則經
    常是當時的人配合當時的情況而制定的，未必是對的（雖大部分是對的），故正
    確判斷善惡的標準只在於「自己」，只有自己能夠判斷善惡才是真自由，「自由
    」指「自己自由決定」意思。說自己想說的話，寫自己想寫的文章，是言論自由
    與表現自由。只是說出來的話或寫出來的文章，雖總是自己認為對自己是好事，
    不過，實際上對自己未必是好事，對他人也未必正確，說出對自己和別人都有益
    的話，言論才是自由，因為對自己和別人都「有益」的話，是對任何人都「正確
    」的言論，因為對任何人都正確，所以不須要主張說他是我的自由，也就是在主
    張自由時，都是在不自由的狀態下，為維護個體思考及判斷的自由，換言之，思
    考及判斷正確才是個體之目標，言論只是「表達」個體思考判斷之結論，縱使個
    體之思考及判斷發生不正確的結果，或表達之言論與其內心思考、判斷之內容有
    所差異，發生誤會，只要是個體是為【思考判斷】之目的為言論，就是【善意】
    發表言論，因為自由不是向他人或社會尋求而來，而是靠自己「察覺」，不管社
    會制度如何，只要「精神自由」，人就能夠完全自由，而社會「價值觀」經常因
    人、因時、因地而異，若人們深信這些相對的價值觀「是絕對的」，把自己的判
    斷委託給外在的價值觀，就因此變為「不自由」，所以人要「思考」才會自由，
    保障言論及表現自由，就是排除外在價值觀干擾，讓自己有思考的空間，進而能
    自己決定自己的事，因此，言論自由是人的「基本人權」，非法律所賦予的權利
    （利益），而是人為個體，所擁有基本成分，是自己思考內容表現，也是人相互
    間溝通成長工具，是所有價值的「價值」所在，在自由民主社會裡，人民為主，
    個體至上，當然人人有言論自由。至言論自由仍有法律上的界限，否則社會也無
    法成其為社會，此界限以個體間（含社會、國家之個體）之平等為基礎，不以現
    有價值為判斷正確標準，實際上也應考慮個體之實力、影響及重要性大小，做具
    體之判斷，所以言論之內容，並非言論自由之唯一考量標準，個體內心思考判斷
    之過程，反而才是重點，所以「善意」是言論自由大分界點，至言論內容本身之
    危害界限，除非立即嚴重地影響其他個體之存在，才可以考慮對此「自由」予以
    必要的限制。
  (2)復按「言論自由」乃自由民主社會不可或缺基本人權，我國憲法就此有明文規定
    。例如憲法第十一條規定：人民有言論、講學、著作及出版之自由；第十二條規
    定：人民有秘密通訊之自由；第十四條規定：人民有集會及結社之自由。就美國
    憲法學，關於言論自由保護、保護言論自由價值探討，流行理論有三說。第一說
    「追求真理說」（truth-seeking theory），或稱言論自由市場說（ theory of
    marketplace of ideas）；第二說「健全民主程序說」（ demo-cratic process
    theory）；第三說「表現自由說」（self-expression theory），或稱為實現自
    我說（self-fulfillment or selfrealization theory）。綜上三說，憲法所以
    保障言論自由，就如其保障其它基本權利一般，乃是為保障每個人自主存在尊嚴
    及發展自我成就自我機會，所以凡是個人自主的自我表現皆應享有言論自由，個
    人享有非常廣泛言論自由，只有當個人言論自由與其他人基本權利發生衝突，如
    言論自由會對他人基本權利，造成「明顯且實質重大」危險，而除限制該個人言
    論自由外，別無他法可以防止此種危險時，始可對該言論自由為適當限制。再按
    言論自由與名譽權保障之最新發展，美國可謂是研究言論自由相當發達國家，依
    美國學者，對其法院有關言論自由案例分析，印證法院實務趨向，該國法院目前
    在處理有關言論自由時，係以「類型化模式」作為解決方法，亦即將涉及言論自
    由問題，分為不同言論類型，再針對不同言論類型，提出解決準則。例如一人言
    論對他人名譽權造成損害，是否仍受到憲法言論自由保障，即歸類為「誹謗性言
    論」探討之。美國法對於言論涉及誹謗者，有兩方面保護，一為習慣法上所確立
    原則，例如事實抗辯原則、合理評論原則，趨向於「相對保障」；一為憲法言論
    自由所提供保障，例如真正惡意原則，則趨向於「絕對保障」。
  (3)又刑法第三百十一條規定，以善意發表言論而有左列情形之一者，不罰：因自
    衛自辯或保護合法利益者。公務員因職務而報告者。對於可受公評之事，而
    為適當評論者。對於中央及地方會議或法院或公眾集會之記事，而為適當之載
    述者。就法律性質言，本條所示不罰要件，性質上究屬阻卻構成要件事由，抑或
    阻卻違法事由，因論據不同，學理上每有爭議；以國內學界而言，係以「阻卻違
    法事由」為多數說，本院認同多數說。蓋因通觀本條所列各款事由，第一款乃利
    益衝突情事；第二款為依法令行為或義務衝突問題；第三、四款則係欠缺行為不
    法（以評論或載述適當為要件）之社會相當行為。各該情形均不外用以揭示「行
    為雖侵及個人名譽，【但就法秩序整體之存在目的以觀】，尚非不適當而達無法
    忍受之法益攻擊程度」意旨。易言之，其乃就名譽妨害行為，依保障言論自由立
    場所定合法化或正當化事由。是本條所定合法化事由，不僅得適用於刑法第三百
    十條誹謗罪審查上，即刑法第三百零九條侮辱罪及刑法第三百十二條侮辱、誹謗
    死者罪，於解釋上亦當有援用本條規定餘地，因不論誹謗或侮辱，本質上都不罰
    善意者，自應在保障言論自由要求下，就具體個案的案情，平衡保護雙方基本人
    權。因此刑法第三百十一條規定，就客觀合法化要件而言，本條所例示要件有四
    ：因自衛、自辯或保護合法之利益者。其不限於法庭上攻擊防禦陳述，即使於
    其他場合而受誣控時，為自己合法權益所為反駁或辯白，亦與本款要件相當。
    公務員因職務而報告者。指公務員於執行勤務之際，就其職務相關事項內容所為
    之陳述，其是否係列席議會所進行質詢報告，並非所問。對於可受公評之事，
    而為適當評論者。凡非單純涉及個人隱私而得公眾意見交流之事項，對之進行評
    論，祇須不逾越適當性，當然屬言論自由之合法尺度內所允許者。對中央及地
    方之會議或法院或公眾集會之記事，而為適當載述者。為鼓勵人民關心國家政策
    形成、監督司法審判或強化參與公眾集會熱衷，以貫徹法治，乃有本款之設。惟
    倘各該會議或集會，基於其他法定事由而不對外公開者（如依少年事件處理法第
    三四條規定，調查及審理不公開），自排除本款適用。就主觀合法化要件而言，
    主觀上，行為人除須就上揭四款客觀要件事實有所認知外，並以言論發表係「出
    於善意者」為限，始生本條不罰效果。然所謂善意，舉凡行為人言論「非出於特
    定或特別之惡意」，即足當之。
  2.本件爭執起緣於：
  (1)自訴人於八十三年任職屏東地檢署檢察官時，因自訴人於八十三年九月十四日，
    以接獲匿名檢舉人聲稱，００市○○○路○段０號０樓之００室男子周平，目前
    在該租處存放有大量匪製槍枝子彈云云。自訴人乃於同日簽請檢察長核示，經檢
    察長批示，分他案請自訴人進一步瞭解辦理等語。旋該案於同日，該署即分出八
    十三年度他字第一九八號被告周平違反槍砲案件，由自訴人負責偵辦（詳外放屏
    東地檢署八十三年度他字第一九八號案卷一頁）。
  (2)翌日即八十三年九月十五日，自訴人即率書記官，於同晚九時許，前往００市○
    ○○路○段０號０樓之００室進行搜索，然未在該處，發現有任何可扣押證據及
    其他違禁物，有搜索筆錄在卷可憑（詳同上卷二頁）。自訴人又於八十三年九月
    十六日，再前往００市○○區○○路００之０號０樓周平住處搜索，亦未發現有
    任何違禁物，有搜索筆錄在卷可佐（詳同上卷三頁）。數日後，自訴人於八十三
    年九月廿二日，不知何故（按上開一九八號他字案件，在八十三年九月廿二日以
    前卷內資料，毫無被告乙○○姓名地址電話資料，自訴人在八十三年九月廿二日
    突然有乙○○資料，在毫無乙○○任何犯罪跡象可循情形）卻開出辦案進行單，
    交書記官辦理，要對（００）0000000號電話（設在００市○○街０００
    號０樓０００室）進行監聽及來電追蹤，翌日即八十三年九月廿三日，該署即對
    被告乙○○（監察對象），發出屏檢萬儉字第一五四三八號通訊監察書（按該監
    察書係於八十三年九月廿二日，由自訴人所屬書記官擬具，呈紀錄科長、自訴人
    ，最後經代理檢察長之主任檢察官核准發出，同上卷二三至二五頁）。
  (3)惟本院遍閱屏東地檢署八十三年度他字第一九八號卷宗資料，並無法查悉，自訴
    人係從何處得知被告乙○○姓名、電話（００）0000000號碼、地址００
    市○○街０００號０樓０００號等資料，進而據以對被告發出通訊監察書。直至
    本院向台北地院，調取該院八十九年度自字第九九一號誹謗案件刑事卷（按該案
    為被告對自訴人提起誹謗自訴），由被告與自訴人雙方訴狀及該案開庭筆錄，始
    查悉原因：此乃自訴人於八十三年九月十五日、十六日，對所偵辦八十三年度他
    字第一九八號槍砲案件，發動相關地點搜索，未發現犯罪事證，返回屏東地檢署
    後，隨即獲知，被告乙○○於八十三年九月十七日，至屏東地檢署政風室，聲請
    查閱自訴人財產申報資料，自訴人由被告「查閱財產聲請書」所留查閱人姓名地
    址電話，而知悉被告姓名地址電話，而自訴人認被告乙○○，在查閱財產聲請書
    所留二個地址（００市○○街０００號０樓０００室、００市○○○路○段０號
    ００樓），其中「００市○○○路○段０號００樓」，與自訴人偵辦八十三年度
    他字第一九八號槍砲案件，被檢舉人地址「００市○○○路○段０號０樓」，係
    屬同一棟大樓。故自訴人對乙○○發出通訊監察書，監聽其（００）00000
    00號電話，至此本件自訴人對被告發出通訊監察書起因，始獲釐清。
  3.依上論述，自訴人對被告發出通訊監察書，雖屬事出有因。然本院檢視自訴人對
    被告簽發通訊監察書原因，係緣於被告查閱自訴人財產留有地址「００市○○○
    路○段０號００樓」，該址與自訴人其偵辦一九八號槍砲案件被檢舉人地址「０
    ０市○○○路○段０號０樓」，自訴人認二處，係屬同一大樓，且被告有聲請查
    閱自訴人財產一事，二者相結合，自訴人認被告乙○○涉有違反槍砲彈藥刀械管
    制條例罪嫌（按此為通訊監察書所載案由）。然本院認自訴人此項結論，尚嫌速
    斷。蓋自訴人前已於八十三年九月十五日，先對「００市○○○路○段０號０樓
    之００室」進行搜索，而並未發現有任何犯罪事證。何以僅因被告乙○○，對自
    訴人聲請查閱財產一事，自訴人即推認，被告乙○○所留地址：「００市○○○
    路○段０號００樓」，與其偵辦一九八號槍砲案件之被檢舉人地址「００市○○
    ○路○段０號０樓」有涉，進而對被告電話發動監聽之偵查。倘自訴人此項推論
    ，係屬正確，則自訴人豈不是要對「００市○○○路○段０號」整棟大樓之全部
    住戶，均要列為偵查對象，而對渠整棟大樓電話，均加以監聽！再者，設若本案
    與被告有關，然自訴人何以不對被告「００市○○○路○段０號００樓」電話進
    行監聽，反而是對被告「００市○○街０００號０樓０００室」電話進行監聽！
    凡此，應均難令受監聽者信服。故本件九十年九月廿六日，以吳連長名義所發表
    「致臺北地方法院法官胡宏文公開信」一文，縱認為係被告所張貼。然依該留言
    所指：「甲○○對本人名下電話，進行監聽通訊監察書，顯然是偽造文書或不法
    手段取得，是非法監聽」等語觀之。依上論述，自訴人對被告電話所為監聽，顯
    存有諸多疑點，則被告認為「自訴人對其電話監聽，是不法手段取得，是非法監
    聽」等語，尚非憑空杜撰的指控。
  4.參酌刑法第三百十條第三項前段規定，對誹謗之事，能證明其為真實者，不罰。
    此固係針對言論內容與事實相符者之保障及藉以限定刑罰權之範圍。然此非謂指
    摘或傳述誹謗事項之行為人，必須自行證明其言論內容確屬真實，始能免於刑責
    。若行為人雖不能證明言論內容為真實，然依其所提證據資料，認為行為人有相
    當理由確信其為真實者，仍不能律以誹謗罪之刑責。當然，更不得以此項規定，
    而免除檢察官或自訴人於訴訟程序中，依法應負行為人「故意」毀損他人名譽之
    舉證責任，業據大法官於釋字第五○九號解釋甚明。本件張貼九十年九月廿六日
    文章者，依上論述，顯係以其所得資料，認有相當確信，而對自訴人所為電話監
    聽行為之合法性，表達強烈質疑。
  5.又本件自訴人對被告乙○○發出通訊監察書監聽電話，以作為其偵查乙○○有無
    涉犯槍砲罪嫌，自訴人對被告所為核發通訊監察書，核係一項事關公益的公務行
    為。尤其，對憲法第十二條規定人民享有秘密通訊自由之基本權利，係一項干預
    。此項基於公務所為行為，在民主社會中，任何代表人民，在政府部門工作的人
    ，都應該預期，其所為公務行為，將會受到評論與批評。此項論點，係緣於政府
    不是一個抽象觀念，它是由個人所組成，由對被統治者負責的統治者所組成。在
    一個人民可以透過選舉，自由決定政權輪替的民主社會中，任何對政府措施批評
    的言論，都必然「針對且關係到 (of and concerning)」統治者，而任何關於統
    治者公務行為的批評，也必然「針對且關係到」政府。然統治者所組成的政府，
    既然應對被統治者負責，則被統治的人民，對於任何政府的公務行為，即應享有
    評論及批評權利。是項權利，係在任何共和政體 (Republican Government)的政
    府均會出現的，即所謂人民對政府的檢查權。而人民對政府的檢查權之產生，乃
    緣於人民對於權力集中及權力本身的不信任所致。因此，政府組織乃以分權機構
    方式出現。本件自訴人對被告乙○○所為通訊監察監聽行為，如本院前所論述，
    存有諸多是否依法行使疑點，則被監聽者，對憲法上賦予其秘密通訊自由之基本
    權，受到不當干預，自有權提出評論與批評。本件自訴人對被告核發通訊監察書
    ，既係對被告秘密通訊之基本權干預，則被告基於人民對政府的檢查權，對自訴
    人所為監聽，提出批評，以本件通訊監察書核發，所存有瑕疵，任何人對其所為
    批評，應均難謂不當，更難指該批評者，有惡意誹謗情事。
  6.本件自訴人對被告批評其所核發通訊監察書行為，如上所述，既存有瑕疵，且本
    院認自訴人對其核發通訊監察書行為，復無法提出十足充分理由。則被告對自訴
    人所為監聽行為，質疑係不法手段取得監聽，難認被告對自訴人之批評，係出於
    惡意所為，依前揭大法官釋字第五○九號解釋意旨，自難對被告律以刑法第三百
    十條第二項加重誹謗罪。至自訴人另指被告於八十九年八月十三日，在前揭網站
    留言版，以吳連長名義為文稱：「曲某辯稱：『搜索地點係００市○○○路○段
    ０號０樓之００』．．．顯然係胡說八道」，明指自訴人係說謊，嚴重毀損自訴
    人清譽一節。然此項文章批評，自訴人在自訴狀自承，被告係引述屏東地檢署檢
    玲玄90陳二字第八五五五號函所載，而認自訴人未曾搜索００市○○○路○段０
    號０樓之００室，進而指摘自訴人係胡說八道云云（詳原審卷自訴狀四頁）。經
    查屏東地署檢以九十年四月廿六日玲玄90陳二字第八五五五號文，函復台灣高等
    法院檢察署及副知被告乙○○公函，主旨係檢陳九十年度陳字第二號「監察院行
    查案件查復書」（詳外放台灣高等法院九十年上易字第三一五三號影印卷廿八至
    卅一頁所附該函及查復書），依該函所附查復書記載，自訴人搜索地點係「００
    市○○○路○段０號０樓之０周平同居人施翠華租住處」。然該查復書上開搜索
    地點記載，應係「００市○○○路○段０號０樓之００室周平同居人施翠華租住
    處」之誤載。蓋本件依屏東地檢署八十三年度他字第一九八號卷證顯示，自訴人
    於八十三年九月十五日所實施搜索地點，係「００市○○○路○段０號０樓之０
    ０室周平同居人施翠華租住處」，而並非對「００市○○○路○段０號０樓之０
    周平同居人施翠華租住處」搜索。準此，被告若依屏東地檢署所送交函文資料，
    據此指稱，自訴人謂其有搜索過「００市○○○路○段０號０樓之００」係屬不
    實陳述，應非無據。本件於八十九年八月十三日文章，即使認為係被告所張貼，
    亦難認被告所為指摘，係屬憑空杜撰，而故為誹謗。
五、綜上，自訴人據以指訴被告涉犯有公然侮辱及加重誹謗罪嫌之留言資料，即檢改
    會網站九十年八月十三日討論群組一般留言版，及九十年十月八日交流園地發表
    文章，既已無從查悉係何人張貼或為文者之電腦終端機等相關資料，而上開檢改
    會網站，又係任何人不需密碼，均可上網連結瀏覽及張貼文章之開放式網站。另
    被告又曾以「吳連長」名義，主持廣播節目，且刑事訴訟程序又係以公開法庭為
    之，則民眾欲知悉案情，應屬不難。故自訴人雖提出以「吳連長」名義為文，在
    檢改會網站交流園地，張貼八十九年五月廿四日、八十九年八月廿八日、八十九
    年八月卅一日、八十九年十月九日中午十二時十五分、八十九年十月廿六日中午
    十二時卅八分、八十九年十月卅日下午三時四分、八十九年十一月十三日等文章
    ，指出從文章內容發言時間、立場、主題、引用之監察院調查報告內容、監察院
    司法及獄政委員會作成決議時間、檢審會開會次別、相關判決案號等內容，再參
    酌系爭二篇文章內容、引用文字、文書字號等情。凡此各情，自訴人確有相當理
    由，來強烈懷疑系爭二篇文章，係被告所為。然依前說明，既尚無法確實排除係
    第三人所為可能，依有疑即應為有利被告認定法則，尚難逕認本件自訴人所指文
    章，係被告所張貼。依此，自訴人指訴涉有被告公然侮辱罪嫌，顯尚未達一般人
    ，均不致有所懷疑，且得確信其為真實程度，自難徒憑自訴人片面指述，即遽對
    被告律以公然侮辱罪。至自訴人指稱，被告於九十年九月廿六日，在檢改會網站
    交流園地，以吳連長名義發表「致臺北地方法院法官胡宏文公開信」，公然指稱
    ：甲○○對本人名下電話，進行監聽通訊監察書，顯然是偽造文書或不法手段取
    得，是非法監聽等語，嚴重毀損自訴人名譽一情。依上論述，自訴人所核發通訊
    監察書，既存有諸多瑕疵，則受到監聽者，從人民享有憲法上所賦予秘密通訊自
    由之基本權角度言之，當人民是項基本權遭受不當干預，提出上述評論及批評者
    ，自難認其有誹謗惡意，當難對其律以誹謗罪。據此，本件自訴人指被告涉犯誹
    謗罪嫌部分，即使認為文章係被告所張貼，就監聽部分，自訴人所核發通訊監察
    書依據，既存有相當瑕疵，則被告批評其有違法，難認係惡意誹謗自訴人。而搜
    索地點部分，被告則係據屏東地檢署公文所載，來指摘自訴人所陳不實，亦難認
    無據。此外，復查無其他積極證據足證被告有自訴人所指犯行。依上說明，本件
    被告犯罪，尚屬不能證明，依法自應為被告無罪諭知，以符法制。
六、本件經核原判決認事用法，均無違誤。自訴人上訴意旨，猶執陳詞，指摘原判決
    不當，依上所述，為無理由，應予駁回。
據上論斷，應依刑事訴訟法第三百六十八條，判決如主文。
中    華    民    國      九十三      年      三      月      十一      日
                                  臺灣高等法院臺南分院刑事第六庭
                                      審判長法官  蔡    崇    義
                                            法官  許    進    國
                                            法官  董    武    全
右正本證明與原本無異。
不得上訴。
                                      法院書記官  黃    全    忠
中    華    民    國      九十三      年      四      月      七        日
